【裁判字號】    96,重訴,17
【裁判日期】    971218
【裁判案由】    分配表異議之訴
【裁判全文】
臺灣高雄地方法院民事判決              96年度重訴字第17號
原      告  櫻州工程有限公司
法定代理人  己○○
原      告  容德工程有限公司
法定代理人  乙○○
原      告  品貿五金有限公司
法定代理人  丙○○
原      告  高遠工程有限公司
法定代理人  丁○○
共      同
訴訟代理人  黃宏鋼律師
            呂富田律師
被      告  東金龍實業股份有限公司
                        號
法定代理人  甲○○
                        號
                        樓
訴訟代理人  林玉芬律師
複代理人    李宏文律師
            郭家駿律師
當事人間分配表異議之訴事件，本院於民國97年11月27日言詞辯
論終結，判決如下：
  主  文
本院九十五年度執字第七八０二號強制執行事件，於民國九十五
年十月十九日所製作分配表次序1 、執行費債權原本新台幣捌萬
元，次序6 、普通債權原本新台幣壹仟萬元及利息新台幣肆佰肆
拾玖萬伍仟捌佰玖拾元，及次序10、普通債權原本新台幣壹仟肆
佰捌拾伍萬捌仟貳佰參拾柒元及利息新台幣肆佰壹拾參萬柒仟伍
佰壹拾元，次序11、普通債權原本新台幣陸佰參拾陸萬柒仟捌佰
壹拾陸元及利息新台幣壹佰肆拾柒萬柒仟陸佰捌拾貳元，應予剔
除，不列入分配。
訴訟費用由被告負擔。
  事實及理由
一、原告起訴主張：訴外人東鴻建設股份有限公司（下稱東鴻公
    司）於民國82至88年間，因承攬高雄市政府工務局新建工程
    處（下稱高市府新工處）發包之「省台一線民族路（大中路
    段）拓寬工程」無力完工，並積欠下包即原告鉅額工程款，
    原告遂組成自立救助委員會，並同意由訴外人王水榮接續施
    作完成上開工程，原告、東鴻公司、王水榮三方並於87年3
    月11日達成協議，由王水榮代東鴻公司清償積欠原告之工程
    款，嗣因王水榮不按上揭協議清償東鴻公司積欠原告之債務
    ，原告遂自行取得執行名義後，併入訴外人新盛實業股份有
    限公司向本院聲請強制執行東鴻公司對高市府新工處之工程
    款債權（下稱系爭工程款債權）事件（本院88年度執字第10
    595 號）中參與分配。而被告於89年4 月20日以台灣台北地
    方法院核發之86年度促字第23142 、25088 號2 份支付命令
    （下稱系爭支付命令），亦聲請強制執行系爭工程款債權，
    而併入上揭強制執行事件參與分配。因被告之董事與東鴻公
    司之董事長均為戊○○，原告質疑被告以對東鴻公司之假債
    權在上開強制執行事件聲明參與分配，兩造遂發生爭執，嗣
    為解決該糾紛，原告、被告及東鴻公司、王水榮於89年9 月
    14日就系爭工程款債權之分配達成和解，並作成會議紀錄，
    由原告自上揭強制執行事件分配款中提出新台幣（下同）1,
    000,000 元，另由王水榮及原告品貿五金有限公司法定代理
    人丙○○各出1,00 0,000元（合計3,000,000 元）與被告，
    被告即不再以系爭支付命令及其他對東鴻公司債權參與分配
    。詎兩造於89年9 月14日達成上開和解協議後，兩造均不願
    就上揭強制執行事件先撤回參與分配，致紛爭延宕，原告遂
    於92年8 月25日對被告提起分配表異議之訴（本院92年度重
    訴字第509 號），請求就上開強制執行事件於92年1 月9 日
    所製作分配表中，被告以系爭支付命令參與分配金額，應予
    剔除，不列入分配；嗣後兩造為履行89年9 月14日所達成之
    上開和解協議，兩造於93年2 月3 日又簽署和解契約，被告
    向原告收取2,500,000 元完畢，其餘500,000 元被告則於93
    年5 月5 日立承諾書表示向王水榮收取，而原告則撤回本院
    92年度重訴字第509 號起訴，是本件兩造應受89年9 月14日
    所達成之上開和解條件拘束，被告不得再以系爭支付命令及
    其他對東鴻公司債權參與分配。況被告所執對東鴻公司69,
    063,500 元之消費借貸債權（下稱系爭消費借貸債權），因
    被告登記資本總額僅50,000,000元，何來69,063,500元借與
    東鴻公司，足認系爭消費借貸債權為假債權，應屬無效，被
    告自不得以該項假債權中之10,0 00,000 元參與分配。又被
    告所繳交之執行費80,000元，因參與分配之系爭消費借貸債
    權不實，自亦不得參與分配。嗣於95年2 月間，原告查得東
    鴻公司對高市府新工處尚有工程保固金債權4,400,000 元（
    下稱系爭工程保固金債權），原告遂向本院聲請強制執行（
    本院95年度執字第7802號，下稱系爭強制執行事件），詎被
    告竟又以系爭支付命令及系爭消費借貸債權中之10,000,000
    元在系爭強制執行事件中聲明參與分配，經原告對被告參與
    分配之上開債權聲明異議，被告就原告之異議聲明為反對之
    陳述，原告爰依強制執行法第41條第1 項規定，提起本件分
    配表異議之訴，並聲明求為判決就本院系爭強制執行事件於
    95年10月19日所製作分配表次序1 、執行費債權原本80,000
     元 ，次序6 、普通債權原本即系爭消費借貸債權中之10,0
    00,000元及利息4,495,890 元，及次序10、普通債權原本即
    系爭台灣台北地方法院86年度促字第23142 號支付命令14,8
    58,237元及利息4, 137,510元，次序11、普通債權原本即系
    爭台灣台北地方法院86年度促字第25088 號支付命令6,367,
    816 元及利息1,47 7,682元，應予剔除，不列入分配。
二、被告則以：原告主張兩造於89年9 月14日達成和解，被告不
    得再以系爭支付命令及其他對東鴻公司債權參與分配，並作
    成會議紀錄，然此89年9 月14日會議紀錄上並無被告之簽名
    ，自與被告無涉；又原告所提93年2 月3 日和解契約，係就
    本院92年度重訴字第509 號分配表異議之訴事件達成和解，
    亦與被告對東鴻公司之債權無關，遑論有何對東鴻公司免除
    債務之情事可言等語置辯。並聲明：原告之訴駁回。
三、兩造不爭執事項如下：
  (一)東鴻公司於82至88年間，因承攬高市府新工處發包之「省台
    一線民族路（大中路段）拓寬工程」無力完工，並積欠下包
    即原告鉅額工程款，原告遂組成自立救助委員會，並同意由
    訴外人王水榮接續施作完成上開工程，原告、東鴻公司、王
    水榮三方並於87年3 月11日達成協議，由王水榮代東鴻公司
    清償積欠原告之工程款，此有原告、東鴻公司、王水榮三方
    於87年3 月11日所簽立之協議書（本院卷第12至14頁）附卷
    可稽。
  (二)因王水榮不按87年3 月11日所簽立之協議書清償東鴻公司積
    欠原告之債務，原告遂自行取得執行名義後，併入訴外人新
    盛實業股份有限公司向本院聲請強制執行東鴻公司對高市府
    新工處之工程款債權（下稱系爭工程款債權）事件（本院88
    年度執字第10595 號）中參與分配；而被告於89年4 月20日
    以台灣台北地方法院核發之86年度促字第23142 、25088 號
    2 份支付命令（下稱系爭支付命令），亦聲請強制執行系爭
    工程款債權，而併入上揭強制執行事件參與分配，此經本院
    調閱系爭支付命令案卷及本院88年度執字第10595 號強制執
    行事件查明屬實。
  (三)原告於92年8 月25日對被告提起分配表異議之訴（本院92年
    度重訴字第509 號），請求就本院88年度執字第10595 號強
    制執行事件於92年1 月9 日所製作分配表中，被告以系爭支
    付命令參與分配金額，應予剔除，不列入分配；嗣後兩造於
    93年2 月3 日簽署和解契約，而原告撤回本院92年度重訴字
    第509 號起訴，此有兩造所簽立93年2 月3 日和解契約（本
    院卷第16頁）附卷可佐，且經本院調閱92年度重訴字第509
    號分配表異議之訴事件查核屬實。
  (四)95年2 月間，原告查得東鴻公司對高市府新工處尚有工程保
    固金債權4,400,000 元（下稱系爭工程保固金債權），原告
    遂向本院聲請強制執行（本院95年度執字第7802號，下稱系
    爭強制執行事件）系爭工程保固金債權，被告以系爭支付命
    令及系爭消費借貸債權中之10,000,000元在系爭強制執行事
    件中亦聲明參與分配。依系爭強制執行事件於95年10月19日
    所製作分配表，次序1 、執行費債權原本80, 000 元，次序
    6 、普通債權原本即系爭消費借貸債權中之10,000,000元，
    及次序10、普通債權原本即系爭台灣台北地方法院86年度促
    字第23142 號支付命令14,858,237元及利息4,137,510 元，
    次序11、普通債權原本即系爭台灣台北地方法院86年度促字
    第25088 號支付命令6, 367,816元及利息1,477,682 元，此
    有上揭分配表（本院卷第28頁）及系爭強制執行事件卷宗附
    卷可稽。
四、原告主張依兩造於89年9 月14日會議紀錄所達成之和解協議
    ，被告已不得以系爭支付命令及系爭消費借貸債權於系爭強
    制執行事件中參與分配，況被告據以參與分配之上揭債權為
    假債權等情，為被告以前開情詞否認。是本件爭點為：(一)兩
    造有無為89年9 月14日會議紀錄之和解協議？(二)若無和解協
    議，被告據以參與分配之上揭債權是否為假債權？
五、兩造有無為89年9 月14日會議紀錄之和解協議？
  (一)東鴻公司於82至88年間，因承攬高市府新工處發包之「省台
    一線民族路（大中路段）拓寬工程」無力完工，並積欠下包
    即原告鉅額工程款，原告遂組成自立救助委員會，並同意由
    訴外人王水榮接續施作完成上開工程，原告、東鴻公司、王
    水榮三方並於87年3 月11日達成協議，由王水榮代東鴻公司
    清償積欠原告之工程款，嗣因王水榮不按87年3 月11日所簽
    立之協議書清償東鴻公司積欠原告之債務，原告遂自行取得
    執行名義後，併入訴外人新盛實業股份有限公司向本院聲請
    強制執行東鴻公司對高市府新工處之系爭工程款債權事件（
    本院88年度執字第10595 號）中參與分配；而被告於89年4
    月20日以系爭支付命令，亦聲請強制執行系爭工程款債權，
    而併入上揭強制執行事件參與分配等情，已為兩造所不爭執
    ，堪認為真實。
  (二)東鴻公司董事長戊○○、自立救助委員會副主委己○○（即
    原告櫻州工程有限公司法定代理人）、乙○○（即原告容德
    工程有限公司法定代理人）及王水榮共同參與89年9 月14日
    會議，於該次會議中東鴻公司董事長戊○○申明省台一線民
    族路大中路段拓寬工程餘款分配，因被告公司要求在第一階
    段時候，王水榮自己出1,000,000 元整，品貿自立救助主委
    丙○○自己出1,000,000 元整，自第一優先分配款裡出1,00
    0,000 元整給被告公司，被告公司自願撤銷支付命令及全部
    債權不再進入法院去參與分配等情，有戊○○、宋良誠、己○○、乙○○、朱復國、王水榮共同簽名之89年9 月14日會
    議紀錄（本院卷第15頁）附卷可稽，且被告對該會議紀錄之
    形式上真正亦不爭執（本院卷第49頁）。又證人戊○○證稱
    ：伊簽立89年9 月14日會議紀錄之目的，是因為當時東鴻公
    司在高雄市政府那邊還有工程款，而東鴻公司對原告、被告
    公司均有積欠債務，所以就跟原告簽立此份會議紀錄去協議
    分配工程款，約定第一階段，由王水榮、丙○○各出1,000,
    000 元，另自救會第一優先分配款也出1,000,000 元，共計
    將3,000,000 元支付給被告公司，被告公司就自願撤銷支付
    命令及全部債權不再進入法院去參與分配，而該會議紀錄所
    載支付命令及全部債權是指台北地方法院所核發之系爭2 份
    支付命令及被告公司對東鴻公司之69,063,500元債權（即系
    爭消費借貸債權），不再進入法院去參與分配，而伊當時有
    被告公司百分之40以上之股份，伊認為自己有權代表被告公
    司，且也以為被告公司會同意該會議紀錄之協議，所以伊就
    同意在該會議紀錄上記載被告公司自願撤銷支付命令及全部
    債權不再進入法院去參與分配等語（本院卷第92、93頁），
    及證人己○○即原告櫻州工程有限公司法定代理人、乙○○
    即原告容德工程有限公司法定代理人均證稱：渠等有參加89
    年9 月14日會議，當時戊○○是代表被告公司、東鴻公司則
    由宋良誠代表出席等語在卷（本院卷第88、96頁），且有記
    載戊○○為被告公司董事及持有股份數1,850,000 之被告公
    司基本資料查詢單（本院卷第10頁）、宋良誠為東鴻公司董
    事及持有股份數250,000 之東鴻公司基本資料查詢單（本院
    卷第11頁）在卷為憑，參以證人戊○○對原告主張其方為被
    告公司實際負責人時亦未爭執，並就被告公司對東鴻公司之
    債權多次出面協議、和解，而被告公司亦同意受領3,000,00
    0 元之條件如後等情，益徵戊○○為被告公司實際負責人，
    堪可信為實在，從而，足認證人戊○○已代表被告公司簽立
    89年9 月14日會議紀錄，並達成該次會議紀錄所載之協議，
    故被告抗辯上揭89年9 月14日會議紀錄上並無被告之簽名，
    自與被告無涉云云，並無可採。
  (三)被告另抗辯：戊○○未經被告公司之授權去簽署上揭89年9
    月14日會議紀錄云云。然查：
    (1)兩造於89年9 月14日（上揭會議紀錄簽署時間）後，均未
      就本院88年度執字第10595 號強制執行東鴻公司對高市府
      新工處之系爭工程款債權事件，撤回參與分配，嗣原告於
      92年8 月25日對被告提起分配表異議之訴（本院92年度重
      訴字第509 號），請求就上開強制執行事件於92年1 月9
      日所製作分配表中，被告以系爭支付命令參與分配金額，
      應予剔除，不列入分配；兩造遂於93年2 月3 日簽署和解
      契約，由戊○○代表被告公司，達成「一、乙方（原告）
      同意甲方（被告）以(1)15,477,738元及自86年8 月31日起
      至清償日止，按年息百分之6 計算之利息。(2)6,527, 000
      元及自86年9 月26日起至清償日，按年息百分之5 計算之
      利息（(1)(2)即系爭2 份支付命令），列入本院88年度執字
      第10595 號強制執行事件，於92年1 月9 日所作成之分配
      表中參加分配。二、甲方（被告）應將聲請本件強制執行
      用之公司章、負責人章交予乙方（原告）選定之人鄭愛秋
      保管，並授權其代為領取上揭分配款。三、上揭分配款領
      得後，乙方（原告）應支付2,500,000 元與甲方（被告）
      ，餘款由乙方（原告）按債權比例分配，並給據與甲方（
      被告）報銷。四、甲方（被告）履行第二條約定後，乙方
      （原告）應具狀撤回本院92年度重訴字第509 號事件對甲
      方（被告）之起訴，並向台灣高雄地方法院檢察署具狀表
      明不追究甲方（被告）負責人之刑責。」之協議，且被告
      公司於93年5 月5 日出具承諾書，載明「本公司對東鴻公
      司之下列債權：(1)15,477,738元及自86年8 月31日起至清
      償日止，按年息百分之6 計算之利息。(2)6,527, 000元及
      自86年9 月26日起至清償日，按年息百分之5 計算之利息
      （(1)(2)即系爭2 份支付命令）。已參與本院88年度執字第
      10595 號強制執行事件分配。若櫻州工程有限公司等人（
      即原告）與王水榮間分配表異議之訴事件（本院92年度重
      訴字第509 號）勝訴，執行法院重新分配時，本公司承諾
      將領取之分配款超過500,000 元部分，交予櫻州工程有限
      公司等人（即原告）按債權比例分配，恐口無憑，特立此
      承諾書。」等語，嗣原告撤回本院92年度重訴字第509 號
      起訴等情，此有原告與被告公司被授權人戊○○所簽立之
      93年2 月3 日和解契約（本院卷第16頁）、被告公司於93
      年2 月3 日所出具授權戊○○就本院92年度重訴字第509
      號民事事件與原告辦理和解事宜之授權書（本院卷第17頁
      ）、被告公司所出具93年5 月5 日承諾書（本院卷第18頁
      ）附卷可佐，且為兩造不爭執。
    (2)證人戊○○證稱：因為被告公司沒有收到89年9 月14日上
      揭會議紀錄所載之3,000,000 元，兩造遂於93年2 月3日
      再簽立上揭和解契約，原告要求被告公司將系爭2 份支付
      命令在本院88年度執字第10595 號強制執行事件中所分配
      到之款項交由原告所指定之人代領，如果分配到款項後，
      原告只交付被告公司2,500,000 元，其餘款項則由原告按
      比例分配，而當時以系爭2 份支付命令在本院88年度執字
      第10595 號強制執行事件中可分配到六百多萬元，此由原
      告所指定之人代被告公司去領取後，原告有交付2,500,00
      0 元分配款給被告公司，嗣被告公司拿到原告所交付之上
      揭2,500,000 元分配款後，被告公司出具93年5 月5 日上
      揭承諾書，被告公司承諾原告對王水榮所提起之分配表異
      議之訴若獲勝訴，於執行法院重新分配，被告公司因可分
      配之款項會更多，被告公司願只再領取500,000 元，超出
      500,000 元分配款的部分就由原告按比例分配，所以依93
      年2 月3 日上揭和解契約原告要給付被告公司2,500,000
      元，加上被告公司出具之93年5 月5 日上揭承諾書所載被
      告公司可再領得500,000 元分配款，合計3,000,000 元，
      此即89年9 月14日上揭會議紀錄所載之3,000,000 元等語
      （本院卷第93頁），核與證人乙○○即原告容德工程有限
      公司法定代理人證稱：伊有參與89年9 月14日上揭會議紀
      錄，也有參與93年2 月3 日上揭和解契約，而89年9 月14
      日上揭會議是約定王水榮及丙○○各出1,000,000 元，自
      救會優先分配款出1,000,000 元，共計給被告公司3,000,
      000 元分配款，被告公司就撤銷系爭2 份支付命令及對東
      鴻公司全部債權不再進入法院分配，但被告公司沒有去撤
      銷系爭支付命令，仍以系爭支付命令去參與分配，原告就
      對被告公司提起訴訟，後來於93年2 月3 日為上揭和解契
      約，達成原告將所領到之分配款2,500,000 元交給被告公
      司，另被告公司出具之93年5 月5 日上揭承諾書所提到之
      500,000 元，是指原告與王水榮間之訴訟獲勝，再由被告
      公司領取500,000 元分配款，合計為3,000,000 元等語（
      本院卷第96頁）相符。則兩造於93年2 月3 日和解契約所
      達成原告願給付被告公司2,500,000 元分配款之協議，加
      計被告公司93年5 月5 日承諾書所載只再領取500,000 元
      分配款之承諾，合計3,000,000 元，既與證人戊○○代表
      被告公司簽署89年9 月14日上揭會議紀錄所載被告公司應
      領得3,000,000 元分配款之協議，均相吻合，是足認兩造
      於93年2 月3 日之和解契約，係為履行89年9 月14日上揭
      會議紀錄。又上揭證人戊○○既經被告公司授權簽署93年
      2 月3 日之和解契約，業如前述，設若戊○○未經被告公
      司授權簽署89年9 月14日上揭會議紀錄，何以為履行該會
      議紀錄，而又由戊○○經被告公司授權簽署93年2 月3日
      上揭和解契約，故證人戊○○有經被告公司授權簽署89
      年9 月14日上揭會議紀錄，已可認定。
  (四)按「和解有使當事人所拋棄之權利消滅及使當事人取得和解
    契約所訂明權利之效力。」，民法第737 條定有明文。則被
    告公司既已授權戊○○簽署89年9 月14日上揭會議紀錄及93
    年2 月3 日和解契約，即被告公司就本院88年度執字第1059
    5 號強制執行東鴻公司對高市府新工處之系爭工程款債權，
    分得3,000,000 元分配款（由原告給付被告公司2,500,000
    元分配款，其餘500,000 元迨原告與王水榮間分配表異議之
    訴勝訴後，執行法院重新分配時，再由被告向執行法院領取
    該部分分配款）後，被告公司願撤銷系爭2 份支付命令及對
    東鴻公司之69,063,500元系爭消費借貸債權，不再進入法院
    去參與分配等情，業如前述；查原告亦已依約給付被告公司
    2,500,000 元分配款，此據證人戊○○證稱在卷（本院卷第
    96頁），被告依約自不得以系爭2 份支付命令及對東鴻公司
    之69,063,500元系爭消費借貸債權，再進入法院去參與分配
    。從而，原告於95年2 月間，查得東鴻公司對高市府新工處
    尚有系爭工程保固金債權4,400,000 元，原告遂向本院聲請
    強制執行，此由本院以95年度執字第7802號強制執行事件（
    下稱系爭強制執行事件）受理中，被告依89年9 月14日上揭
    會議紀錄及93年2 月3 日和解契約，自不得再以系爭2 份支
    付命令及對東鴻公司之69,063,500元系爭消費借貸債權，就
    系爭強制執行事件聲明參與分配。
六、綜上所述，依兩造於89年9 月14日會議紀錄所達成之和解協
    議，被告已不得以系爭支付命令及系爭消費借貸債權於系爭
    強制執行事件中參與分配，從而，原告提起本件分配表異議
    之訴，請求就本院系爭強制執行事件於95年10月19日所製作
    分配表次序1 、執行費債權原本80,000元，次序6 、普通債
    權原本即系爭消費借貸債權中之10,000,000元，及次序10、
    普通債權原本即系爭台灣台北地方法院86年度促字第23 142
    號支付命令14,858,237元及利息4, 137,510元，次序11、普
    通債權原本即系爭台灣台北地方法院86年度促字第25088 號
    支付命令6, 367,816元及利息1,47 7,682元，應予剔除，不
    列入分配，即有理由，應予准許。
七、本件事證已臻明確，兩造其餘陳述及攻擊防禦方法，經本院
    審酌後認與判決結果無影響，爰不再予贅述，併予敘明。
八、據上論結，本件原告之訴為有理由，依民事訴訟法第78條，
    判決如主文。
中    華    民    國    97    年    12    月    18    日
                  民事第一庭  審判長法  官   黃國川
                                    法  官   李嘉益
                                    法  官   郭瓊徽
上為正本，係依原本作成。
如不服本判決，應於送達後20日內，向本院提出上訴狀並表明上
訴理由，如於本判決宣示後送達前提起上訴者，應於判決送達後
10日內補提上訴理由書（須附繕本）。
中    華    民    國    97    年    12    月    18    日
                                    書記官   簡文清


司法院資訊處製作；財團法人民間司法改革基金會備份。
